【裁判字號】    97,保險上易,13
【裁判日期】    980318
【裁判案由】    給付保險金
【裁判全文】
臺灣高等法院民事判決              97年度保險上易字第13號
    上  訴  人  南山人壽保險股份有限公司
    法定代理人  丙○○
    訴訟代理人  丁○○
    被上訴  人  乙  ○
                甲○○
    共      同
    訴訟代理人  趙元昊律師
                許瑞榮律師
上列當事人間請求給付保險金事件，上訴人對於中華民國97 年3
月19日臺灣臺北地方法院96年度保險字第163 號第一審判決提起
上訴，本院於98年3月4日言詞辯論終結，判決如下：
    主  文
原判決廢棄。
被上訴人在第一審之訴及假執行之聲請均駁回。
第一、二審訴訟費用由被上訴人負擔。
    事實及理由
一、被上訴人主張：渠等為林政毅之父母，林政毅受雇於訴外人
    源記生活館企業有限公司（下稱源記公司）以林政毅為被保
    險人，向上訴人投保團體意外傷害險，保險金額為新臺幣（
    下同）100萬元。林政毅於96年8月18日凌晨騎乘機車至台北
    縣蘆洲市○○路434巷8號尋找友人林佳欣，當天凌晨1 時許
    ，林政毅騎乘機車搭載林佳欣外出購物，於回程途中行經台
    北縣蘆洲市○○街69號前，遭訴外人曾浩霆酒醉超速逆向騎
    乘機車肇事致死。爰依系爭保險契約之約定，請求：上訴人
    給付保險金100 萬元及自原審起訴狀繕本送達翌日起算之法
    定遲延利息，並願供擔保請准宣告假執行。
    原審為被上訴人勝訴之判決： 上訴人應給付被上訴人100萬
    元及自96年11月7 日起算之法定遲延利息；並依聲請定准免
    假執行之擔保金額。
    被上訴人補充意旨略以：(一)臺灣省台北縣區車輛行車事故鑑
    定委員會認定肇事地點係林政毅斜穿道路之處，與警方製作
    之肇事現場圖不符，且對路權歸屬未作交待，不足採信。(二)
    臺灣省車輛行車事故覆議鑑定委員會覆議意見認為：肇事地
    點係林政毅斜穿道路之處，與警方製作之肇事現場圖、證人
    林佳欣證述內容及勘驗錄影帶之畫面均不符，實則林政毅早
    已越過馬路，方與曾浩霆逆向衝撞。在本審聲明：上訴駁回
    。
二、上訴人則辯稱：(一)經調查林政毅於車禍發生時，血液酒精濃
    度值為68mg/dl，換算成呼氣檢測數值為0.34mg/l ，顯高於
    道路交通規則第114 條規定之標準值，已達不能安全駕駛動
    力交通工具程度，則依系爭保險契約第15條第1項第3款「被
    保險人飲酒後駕（騎）車，其吐氣或血液所含酒精成份超過
    道路交通法令規定標準者」之除外責任規定，被上訴人並未
    舉證證明上開車禍事故係肇因於訴外人曾浩霆酒醉超速逆向
    行駛所致。(二)若林政毅未於酒後在注意能力下降狀態下為駕
    駛，當不會發生本件車禍致死，即其飲酒駕車係死亡不可或
    缺因素，有因果關係。(三)臺灣省台北縣區車輛行車事故鑑定
    委員會已明確表示：「林政毅酒精濃度超過規定標準，違規
    駕駛普通重型機車，路邊起駛斜穿道路時未注意來往車輛，
    為肇事主因」，台灣省車輛行車事故覆議鑑定委員會亦鑑定
    認為：「林政毅雨夜酒精濃度超過法定值駕駛重機車，路邊
    起駛斜穿車道時疏未注意讓行進中之車輛先行……為肇事原
    因」，益證被保險人林政毅之酒後駕車行為乃本件車禍之肇
    事原因，即其酒醉駕駛行為與其死亡保險事故間具有因果關
    係。(四)當庭進行勘驗事故發生監視錄影帶內容，可知：雙方
    之撞擊點係在中心線附近，應無路權被訴外人曾浩霆侵犯之
    情，被保險人林政毅及訴外人曾浩霆就該車禍事故之發生均
    有肇事責任，故被上訴人請求上訴人給付保險金，為無理由
    等語抗辯。聲明：(一)原判決廢棄。(二)被上訴人在第一審之訴
    及假執行之聲請均駁回。
三、兩造不爭執之事實：
  (一)林政毅受雇於訴外人源記公司，該公司於95 年5月26日為要
    保人，以林政毅為被保險人，向上訴人投保團體意外傷害險
    （保險契約第Ｚ000000000號），意外身故保險金為100萬元
    ，被上訴人為身故受益人，有戶籍謄本及意外傷害保險要保
    書足憑（原審卷第8-9、27頁）。
  (二)林政毅於96年8月18日凌晨1時20分騎乘車牌ＬＤＮ-832號重
    機車附載友人林佳欣，在台北縣蘆洲市○○路69號前與由訴
    外人曾浩霆騎乘附載友人杜英豪之車牌ＮＷ9-555 號重機車
    相撞，人車倒地，林政毅受有頭部外傷合併顱內出血、頭骨
    骨折等傷害，雖經送往新光紀念醫院急救，至同日早上5 時
    5 分許因顱內出血併血胸氣胸不治死亡。上開車禍事故發生
    時，曾浩霆之血液酒精濃度為266.57mg /dl，換算成吐氣酒
    精濃度為1.33mg/l；林政毅之血液酒精濃度為68mg /dl，換
    算成吐氣檢測數值為0.34mg/l。曾浩霆上開時地之行為，遭
    板橋地方法院檢察署檢察官提起公訴，經板橋地方法院以97
    年度交易字第48號刑事判決以其服用酒類，不能安全駕駛動
    力交通工具而駕駛，處有期徒刑陸月；又因過失致人於死，
    處有期徒刑壹年陸月，應執行有期徒刑壹年拾月確定在案等
    情，有台北縣政府警察局蘆洲分局道路交通事故當事人登記
    聯單、板橋地方法院檢察署相驗屍體證明書、新光吳火獅紀
    念醫院急診檢查報告單黏貼紙頁、起訴書及刑事第一審判決
    等件可按（原審卷第11-12、29、57- 59頁，本院卷第207-2
    至207-4 頁），並有曾浩霆之新光醫院病理檢驗科檢驗報告
    足佐（相驗卷第18頁），復經本院依職權調取上開刑事卷宗
    查閱明確。
  (三)被保險人向上訴人請求給付保險金，經上訴人於96 年9月27
    日以被保險人林政毅於酒後騎車致生本件事故為由，符合系
    爭保險契約第15條第1項第3款之除外責任約款，函覆拒絕給
    付保險金，亦有上訴人之函件、保險契約條款可稽（原審卷
    第10頁、31頁反面）。
四、本件重要爭點在於：被保險人林政毅之死亡，是否係因其飲
    酒後駕（騎）車，其吐氣或血液所含酒精成份超過道路交通
    法令規定標準之原因所致，上訴人得以不負給付保險金責任
    ？
  (一)系爭契約第15條「除外責任」第1項第3款：「被保險人因下
    列原因致成死亡、殘廢或傷害時，本公司（被上訴人）不負
    給付保險金的責任。3.被保險人飲酒後駕（騎）車，其吐氣
    或血液所含酒精成份超過道路交通法令規定標準者」，其目
    的在限制被保險人酒後超過道路交通法令規定標準之駕車不
    當行為，致保險事故發生，以保障保險人僅需於事前評估並
    在願意承受之風險範圍內給付保險金，惟條款上既約明被保
    險人酒後駕車「致」成死亡，可見須被保險人之酒後駕車其
    酒精成分超過道路交通法令規定標準與其死亡間具有相當因
    果關係，被保險人始得主張不負給付保險金之責任；如被保
    險人之酒後駕車與其死亡間並無相當因果關係者，被上訴人
    自不得主張除外責任。
  (二)經查於上開時地，曾浩霆與友人杜英豪飲用高粱酒後，仍駕
    駛車牌ＮＷ9-555 號重機車並附載杜英豪沿蘆洲市○○街○
    ○街方向行駛，欲返回住於蘆洲市○○○路○段328巷2號5樓
    之公司宿舍，因酒後不能安全駕駛動力交通工具，失控駛入
    對向（中華街往光華路方向）車道，而與騎乘車牌ＬＤＮ-8
    32號重機車其上附載友人林佳欣之林政毅相撞，人車倒地，
    林佳欣受有右胸挫傷、右踝扭傷、頭部外傷等傷害，林政毅
    受有頭部外傷合併顱內出血、頭骨骨折等傷害，曾浩霆亦受
    有小腸腸繫膜破裂、缺血性休克等傷害，林政毅雖經送醫急
    救終不治死亡等情，業據訴外人曾浩霆於刑案偵查及第一審
    中坦承不諱，並經證人杜英豪證述屬實（偵查卷第12頁、相
    驗卷第37頁），且有道路交通事故現場圖、道路交通事故調
    查報告表(一)、(二)各1 份、現場暨車損照片多幀、診斷證明書
    、相驗屍體證明書等件可憑（相驗卷第12-18、22-31、61頁
    ）。又發生本件車禍事故後，林政毅即送往新光紀念醫院急
    救，經抽取其血液檢測結果：血液酒精濃度達到 68mg/dl，
    換算成吐氣酒精濃度為0.34mg/l，業據上訴人提出、被上訴
    人不爭執之林政毅新光紀念醫院之急診檢查報告單黏貼紙頁
    足憑（原審卷第29 頁），確已超過道路交通安全規則第114
    條第2款規定之「吐氣酒精濃度超過 0.25mg/l」，而得認定
    被保險人林政毅有酒後駕車其吐氣酒精成份超過道路交通法
    令規定標準之情。
    雖證人林佳欣於偵查中證述：「我和毅晚餐一起食用，當時
    毅無飲酒車禍前，我們去買東西是毅要回去食用，當時毅亦
    無飲酒」，固有筆錄可參（筆錄附於原審卷第85頁），然林
    政毅與林佳欣乃同公司同事，8月17日工作至晚上10 時30分
    下班，其後約在8月18 日凌晨零時許碰面，林佳欣僅確定林
    政毅在下班前、零時許碰面至發生車禍前並未飲酒，即其對
    於林政毅在8月17日晚上10時30分下班後至8月18日凌晨零時
    止之本件車禍前究有無飲酒一無所悉，亦據證人林佳欣在本
    院證述明確（本院卷第77頁），是證人林欣上開證詞與被保
    險人林政毅在急救時遭檢查出血液酒精濃度達到68mg/dl 並
    無任何矛盾之處，附此說明。
  (三)被保險人林政毅之酒後駕車與其死亡間有無相當因果關係？
    1.查被保險人林政毅於車禍發生時之血液酒精濃度為68mg/d
      l（吐氣酒精濃度 0.34mg/l），參以「駕駛人行為之研究
      ─酒醉駕車對駛駛行為之分析研究」報告指出：吐氣每公
      升酒精含量0.25mg 等於血液中酒精濃度（Blood Alcohol
      Concentration 簡稱BAC）0.05%（即每100ml 血液中含有
      50mg酒精），上開血液酒精濃度68mg/dl，屬於「BAC0.05
      %-0.08%」 之範圍，對於駕駛能力之影響有：反應遲鈍、
      駕駛能力受損、遲而不決或決而不行，有該影響關係表可
      參（本院卷第48頁），可見：被保險人林政毅之酒精濃度
      已有影響其駕駛能力之情形。
    2.針對本件車禍發生之原因，綜合參酌證人林佳欣證述：「
      我車起步行駛準備往蘆洲市○○路方向」及偵查卷內之道
      路交通事故調查表、現場及車損照片等資料（偵查卷第 9
      、19、29-38 頁），再經本院當庭勘驗肇事地點之社區監
      視器錄影光碟，有勘驗筆錄及錄影照片在卷（本院卷第14
      4頁反面、154-185頁），可知：1.發生車禍當時天雨，路
      面濕潤，惟夜間有照明，中華街乃雙向二車道。2.林政毅
      駕駛ＬＤＮ-832號機車係直接從中華街斜穿行駛至對向車
      道（本院卷第160 頁照片顯示），事故發生後林政毅機車
      車身與車道呈相當角度（本院卷第167-168 頁顯示），益
      認兩車相撞時林政毅正在起駛斜行穿越道路。3.兩車之碰
      撞點在道路中心線附近（本院卷第160、161頁照片顯示）
      ，曾浩霆之ＮＷ9- 555號機車前車頭與林政毅之重機車左
      側車身碰撞毀，且曾車將林車壓在下方，可見曾車之衝擊
      力甚大（本院卷第171-173 頁顯示）。4.肇事後兩車車身
      均與車道呈垂直，倒於中華街往光華路方向之車道內（本
      院卷第167- 179頁顯示）。因認：被保險人林政毅當時血
      液酒精濃度超過法定值，駕車於路邊起駛斜穿車道時，疏
      未注意讓在行進中之車輛先行，就本件事故之發生，林政
      毅有違道路交通安全規則第89條第1項第6款「起步前應注
      意前後左右有無障礙或車輛行人，並應讓行進中之車輛行
      人優先通行」規定之情事，亦即起步中之車輛應注意前後
      左右有無來車，應讓行進中之車輛有優先通行之路權。另
      曾浩霆當時血液酒精濃度嚴重超過法定值，就本件事故之
      發生，其駕車疏未注意車前狀況，違反道路交通安全規則
      第94條第3 項規定：「汽車行駛時，駕駛人應注意車前狀
      況及兩車併行之間隔，並隨時採取必要之安全措施」，且
      車速甚快。
    3.臺灣省台北縣區車輛行車事故鑑定委員會鑑定意見及臺灣
      省車輛行車事故覆議鑑定委員會亦均認定：林政毅就本件
      車禍之發生，有路邊起駛斜道路時未注意來往車輛，疏未
      注意讓行進中之車輛先行之過失責任，亦據台灣省台北縣
      區車輛行車事故鑑定委員會北縣鑑字第970957號鑑定意見
      書及臺灣省車輛行車事故覆議鑑定委員會覆議字第971702
      號覆議意見書載明（本院卷第62-65、124-126頁）。
    4.雖證人林佳欣於本院證述：「林政毅把機車從停車格起步
      ，斜插進到中華路往光華路的車道上，已經有騎了一小段
      距離，我確定林政毅的機車是在我們的車道上」等語（本
      院卷第76頁反面），惟經本院當庭勘驗監視器錄影帶畫面
      ，自林政毅之機車車燈顯示光源（本院卷第159-160 頁）
      ，及兩車相撞後林政毅機車與車道呈相當角度（本院卷第
      167-168 頁）等情，均足確定其尚在起步斜穿車道途中，
      是證人林佳欣所述林車已行駛在車道上一段距離云云顯與
      其他客觀事證不符，而不可採。
  (四)承上開說明，本件被保險人林政毅酒後駕車已逾道路交通安
    全規則第114條第2款規定之酒精濃度，就本件車禍有違反道
    路交通安全規則第89條第1項第6款規定之過失責任，且其逾
    道路交通安全規則第114條第2款規定之酒精濃度後駕駛，就
    本件事故之發生應負之過失責任，與其死亡間有相當因果關
    係。
五、綜上所述，被保險人林政毅酒後駕車酒精濃度超過道路交通
    安全規則第114條第2款之規定，且其飲酒已影響其駕駛能力
    ，對於本件事故之發生原因有違反道路交通安全規則第89條
    第1項第6款規定之過失責任，與其死亡間有相當因果關係，
    是上訴人依系爭保險契約第15條第1項第3款約定作除外責任
    之抗辯，有其依據。從而，被上訴人依系爭保險契約法律關
    係，請求上訴人給付保險金100 萬元及自原審起訴狀繕本送
    達翌日起算之法定遲延利息，為無理由，應予駁回，其假執
    行之聲請亦失依附，應併予駁回。原審未詳查，判命上訴人
    給付並為假執行之宣告，尚有未洽，上訴意旨指摘原判決不
    當，為有理由，爰由本院廢棄改判如主文第二項所示。
六、據上論結：本件上訴為有理由，依民事訴訟法第450 條、第
    78條、第85條第1項本文，判決如主文。
中    華    民    國    98    年    3    月     18    日
                    民事第一庭
                        審判長法  官  張耀彩
                              法  官  盧彥如
                              法  官  林金吾
正本係照原本作成。
不得上訴。
中    華    民    國    98    年    3     月    18    日
                              書記官  張淑芳


司法院資訊處製作；財團法人民間司法改革基金會備份。
